---
output:
  pdf_document: default
---
# Exercício 4

**Nota:** Para minimizar erros, convém garantir que os ficheiros usados como base de dados (Pacientes.xlsx) estão na mesma pasta que o ficheiro com o código.



```{r results="hide", error=FALSE, warning=FALSE, message=FALSE}

#bilbiotecas

library(tidyverse)
library(openxlsx)
library(reshape)

```

```{r eval=FALSE}

#importar dados

dados <- read.xlsx("Pacientes.xlsx", 1, colNames = TRUE, cols=c(3,4))

dados[dados == 0] <- NA

#desenhar o grafico

plot(dados$IMC,dados$TAD,
     xlim=c(0,40) , ylim=c(0,110), 
     col="#69b3a2",
     xlab="IMC", ylab="TAD",
     main="Gráfico de dispersão entre as variáveis IMC e TAD")


```

## Comentários

Pela análise do gráfico de dispersão, pode dizer-se que a correlação entre as duas variáveis IMC e TAD é positiva, isto é, um aumento no valor do Índice de Massa Corporal vem associado a um aumento no valor da Tensão Arterial Diastólica, o que faz sentido, uma vez que excesso de peso está identificado como uma das causas para pressão arterial.
